臺灣桃園地方法院民事判決　　　　　　　100年度訴字第472號
原　　　告　林安雄
訴訟代理人　潘美蓉
被　　　告　唐惠森
上列當事人間請求清償債務事件，於民國100 年7 月6 日辯論終
結，本院判決如下：
    主  文
被告應於繼承被繼承人潘美伶之遺產範圍內，給付原告新台幣
拾伍萬元。
原告其餘之訴駁回。
訴訟費用由被告負擔二分之一，餘由原告負擔。
本判決原告勝訴部分得假執行。
    事實及理由
壹、程序方面：
    按訴狀送達後，原告不得將原訴變更或追加他訴。但擴張或
    減縮應受判決事項之聲明者，不在此限，民事訴訟法第255
    條第1 項但書第3 款定有明文。本件原告起訴時原聲明：被
    告應給付原告新台幣（下同）70萬元等語。嗣於民國100 年
    7 月6 日本院言詞辯論期日變更上開聲明為：被告應於繼承
    被繼承人潘美伶遺產範圍內給付原告70萬元等語（見本院卷
    第25頁）。原告所為變更核屬減縮應受判決事項之聲明，揆
    諸上開規定，自應准許，合先敘明。
貳、實體方面：
一、原告起訴主張：訴外人即被告之配偶亦為伊之女潘美伶，於
    89年10月間向伊借款70萬元（下稱系爭借款），未約定還款
    期限，伊經潘美伶指定匯入訴外人頂精實業有限公司（下稱
    頂精公司）於大眾銀行桃園分行之帳戶，作為潘美伶購屋裝
    潢之費用。嗣潘美伶於99年11月3 日過世後，應由被告繼承
    系爭借款債務，惟未據被告清償，伊已於100 年5 月16日之
    本院所行言詞辯論程序當庭催告被告應於1 個月之期限內返
    還，被告屆期仍未清償，爰依消費借貸及繼承之法律關係提
    起本件訴訟，並聲明：被告應於繼承被繼承人潘美伶之遺產
    範圍內給付伊70萬元等語。
二、被告則辯以：潘美伶於98年5 月即因出血性中風，喪失語言
    能力無法清楚表達，至潘美伶99年11月3 日過世，其皆無法
    得知原告所述89年10月間該筆資金往來情形，原告不能僅因
    與潘美伶有資金往來，即主張該資金為借貸，應該是出於子
    女首購房屋，家人所為之幫助，並聲明：原告之訴駁回等語
    。
三、原告主張：潘美伶為伊女，亦為被告之配偶，已於99年11月
    3 日死亡，伊與被告為潘美伶之全體繼承人等語，業據提出
    繼承系統表、戶籍謄本各乙紙為證（見本院卷第20、21頁）
    ，且為被告所不爭執，首可認定屬實。原告復主張：潘美伶
    前於89年10月間因購屋裝潢之用向伊借款70萬元，迄今尚未
    清償等語，則為被告所否認，並以前詞置辯，經查：
  (一)按當事人主張有利於己之事實者，就其事實有舉證之責任，
    民事訴訟法第277 條前段定有明文。又原告對於自己主張之
    事實已盡證明之責後，被告對其主張，如抗辯其不實並提出
    反對之主張者，則被告對其反對之主張，亦應負證明之責，
    此為舉證責任分擔之原則，最高法院著有18年上字第2855號
    判例要旨可資參照。
  (二)關於原告主張潘美伶於89年10月3 日向伊借款70萬元，並依
    潘美伶之指示將該款項匯入頂精公司之大眾銀行桃園分行帳
    戶等語，業據提出與伊所述相符之郵局存摺及匯款申請書等
    件為證（見本院卷第5-7 頁），並經證人潘美蓉到庭具結證
    述：「（問：如何證明原告跟潘美伶之間有成立借款關係的
    意思合致？）當初我姐姐潘美伶向我父親借款，借錢時我有
    在場，匯入頂精公司的匯款申請書是我所寫的，是依潘美伶
    的指示匯入，會匯到該公司是因為當初買房子是買樣品屋，
    這家公司是負責裝潢的公司，所以才把錢匯給該公司」等語
    明確（見本院卷第16、24頁），與上開事證及原告之主張互
    核相符，且被告當庭亦陳稱：就其所知，裝潢費只有50萬元
    ，但事實上其並未經手，所以也不清楚等語，足見原告主張
    潘美伶於斯時因購屋裝潢而有資金需求乙節非虛，是以，應
    認原告上開之主張屬實。反之，被告抗辯：上開資金往來非
    必為借貸，應屬家人對子女首次購屋所為資助等語，全然未
    據被告舉證以實其說，此部分空言所為抗辯，自無可採。綜
    上，原告就伊與潘美伶針對系爭借款已有成立消費借貸關係
    之意思表示合致，並已為該金錢交付之事實，業已盡其舉證
    之責，並足使本院信其為真，原告上開主張，應認可採。
四、次按，借用人應於約定期限內，返還與借用物種類、品質、
    數量相同之物，未定返還期限者，借用人得隨時返還，貸與
    人亦得定一個月以上之相當期限，催告返還，民法第478 條
    定有明文。再按，遺產繼承人，除配偶外，依左列順序定之
    ：(一)直系血親卑親屬。(二)父母。(三)兄弟姊妹。(四)祖父母；繼
    承，因被繼承人死亡而開始；繼承人自繼承開始時，除本法
    另有規定外，承受被繼承人財產上之一切權利、義務，但權
    利、義務專屬於被繼承人本身者，不在此限；繼承人對於被
    繼承人之債務，以因繼承所得遺產為限，負清償責任；繼承
    人對於被繼承人之債務，以因繼承所得遺產為限，負連帶責
    任；繼承人相互間對於被繼承人之債務，除法律另有規定或
    另有約定外，按其應繼分比例負擔之，分別為民法第1138條
    、第1147條、第1148條、第1153條所明定。本件潘美伶對原
    告既有上述系爭借款債務尚未清償，而潘美伶已於99年11月
    3 日死亡，並無子女，原告為潘美伶之父即第二順序繼承人
    ，被告則為潘美伶之配偶，均為潘美伶之繼承人，且別無其
    他繼承人，應繼分依同法第1144條第2 款之規定，均為二分
    之一，則兩造對於被繼承人潘美伶之債務，各應負擔二分之
    一。然按，債權與其債務同歸一人時，債之關係消滅；因連
    帶債務人中之一人為清償、代物清償、提存、抵銷或混同，
    而債務消滅者，他債務人亦同免其責任，復為民法第344 條
    前段、第274 條所明文。本件原告為潘美伶就系爭借款債務
    之債權人，復為潘美伶之繼承人，而繼承該債務二分之一之
    清償責任，該部分債務即系爭借款中35萬元部分，即因混同
    而消滅，同為繼承人之被告因而同免其清償責任，是原告自
    僅得請求被告清償系爭借款債務中另35萬元部分，逾此金額
    之請求，則屬無據。再者，系爭借款雖未約定返還期限，惟
    原告已於本院100 年5 月16日言詞辯論期日當庭催告被告於
    1 個月之相當期限返還，而被告屆期並未返還，則原告依上
    開規定，請求被告返還系爭借款中之35萬元，自屬有據。
五、從而，原告依消費借貸及繼承之法律關係，請求被告於繼承
    被繼承人潘美伶遺產範圍內給付伊35萬元，為有理由，應予
    准許，原告逾上開範圍之請求，為無理由，應予駁回。末按
    ，所命給付之金額或價額未逾50萬元之判決，法院應依職權
    宣告假執行，民事訴訟法第389 條第1 項第5 款定有明文。
    本件原告勝訴部分，因被告應給付之金額未逾50萬元，揆諸
    前開規定，本院應依職權宣告假執行，併此敘明。
六、本件事證已臻明確，原告其餘之主張、陳述及所提之證據資
    料，核與判決結果無何影響，爰不一一論述，附此敘明。
七、據上論結，本件原告之訴為一部有理由、一部無理由，依民
    事訴訟法第79條、第389 條第1 項第5 款，判決如主文。
中    華    民    國   100    年    8     月    5     日
                  民事第一庭    法  官  范明達
以上正本係照原本作成。
如對本判決上訴，須於判決送達後20日內向本院提出上訴狀。
如委任律師提起上訴者，應一併繳納上訴審裁判費。
中    華    民    國   100    年    8     月    8     日
                                書記官  李心怡